臺灣高等法院臺南分院刑事判決　　　　　　　九十三年度上易字第三號　 敬
　　上　訴　人　臺灣嘉義地方法院檢察署檢察官
　　被　　　告　甲　○　○
右上訴人因被告妨害自由案件，不服臺灣嘉義地方法院九十三年度易字第五號中華民
國九十三年四月十二日第一審判決（起訴案號：臺灣嘉義地方法院檢察署九十二年度
調偵字第四六０號），提起上訴，本院判決如左：
    主    文
上訴駁回。
    理    由
一、公訴意旨略以：被告甲○○於民國（以下同）九十二年八月十日下午三時許，在
    嘉義市○區○○○街一０六號六樓之三，以告訴人乙○○侵吞公款為由，夥同真
    實姓名年籍不詳之成年男子數人，基於使人行無義務之事之犯意聯絡，推由該數
    名男子出手毆打告訴人（傷害部分業據告訴人於原審撤回告訴，經原審判決公訴
    不受理確定），強迫告訴人簽發面額新臺幣（以下同）三萬零五百元之本票一紙
    ，而使告訴人行無義務之事，因認被告涉有刑法第三百零四條第一項之妨害自由
 罪嫌等語。
二、按犯罪事實應依證據認定之，無證據不得認定犯罪事實；又不能證明被告犯罪者
    ，應諭知無罪之判決，刑事訴訟法第一百五十四條第二項、第三百零一條第一項
    分別定有明文。次按犯罪事實之認定，應憑真實之證據，倘證據是否真實尚欠明
    確，自難以擬制推測之方法，為其判斷之基礎；而認定犯罪事實之證據係指足以
    認定被告確有犯罪行為之積極證據而言，該項證據自須適合於被告犯罪事實之認
    定，始得採為斷罪資料；又認定犯罪事實所憑之證據，固不以直接證據為限，間
    接證據亦應包括在內，惟採用間接證據時，尤須基於該證據在直接關係上所可證
    明之他項事實，本於事理之作用足以證明待證事實者，方為合法，不得徒憑主觀
    上之推想，將一般經驗上有利被告之其他合理情況逕予排除；再訴訟上證明之證
    據資料，須於通常一般之人均不致有所懷疑，而得確信其為真實之程度者，始得
    據為有罪之認定，倘其證明尚未達到此一程度，而有合理之懷疑存在，復無其他
    調查途徑可循，根據「罪證有疑，利於被告」之證據法則，即無從為被告有罪之
    確信，法院即應為無罪之判決（最高法院分別著有五十三年臺上字第六五六號、
    二十九年上字第三一○五號、三十二年上字第六七號、七十六年臺上字第四九八
    六號判例可資參照）。末按，刑事訴訟法第一百六十一條已於九十二年二月八日
    修正公布，修正後同條第一項規定：檢察官就被告犯罪事實，應負舉證責任，並
    指出證明之方法。因此，檢察官對於起訴之犯罪事實，應負提出證據及說服之實
    質舉證責任。倘其所提出之證據，不足為被告有罪之積極證明，或其闡明之證明
    方法，無從說服法官形成被告有罪之心證，基於無罪推定之原則，自應為被告無
    罪之諭知（最高法院九十二年台上字第一二八號判例參照）。
三、公訴意旨認被告涉有上開罪名，無非係以告訴人乙○○之指訴，證人程俊銘之證
    言，及告訴人乙○○之診斷證明書一紙等為論據。惟訊據被告甲○○堅決否認有
    何妨害自由犯行，辯稱：因乙○○欠伊一千五百元，又說髒話罵伊，伊很生氣才
    打乙○○，伊沒有逼乙○○簽本票等語。經查：
  (一)公訴人認被告有強制告訴人簽發一紙三萬零五百元之本票，惟並未舉證證明確有
    該本票存在，且經原審法院法官依職權簽發搜索票飭警執行搜索被告在「台中縣
    大里市○○○街九十五號」住所，亦未發見該紙本票等情，有該院搜索票、嘉義
    市警察局搜索筆錄與無應扣押之物證明書等在卷可稽（見原審簡字第一五三五號
    卷第十一至十三頁），則告訴人是否確曾簽發本票交付被告，已非無疑。
  (二)證人即告訴人乙○○於原審雖結證稱：係被告夥同數人強迫其簽發本票，當時證
    人程俊銘在客廳云云（見原審易字第五號卷第三二至三五頁），證人程俊銘於原
    審亦結證稱：案發時，渠在客廳，被告與告訴人在房間內，被告帶來的人拿本票
    到房間，後來又出來拿印泥，有人要告訴人簽本票後才放他走，渠隱約看到被告
    要告訴人簽本票、告訴人在房間捺指印，被告後來拿著本票出來，面額三萬零五
    百元云云（見原審易字第五號卷第六二至六八頁）。惟告訴人乙○○前於原審簡
    易程序調查時陳稱：證人程俊銘並沒有看到簽本票過程，他只看到被告拿本票簿
    到樓上等語（見原審簡字第一五三五號卷第十七頁），二人所言關於係何人攜帶
    本票上樓，以及證人程俊銘有無目睹告訴人簽本票之情節，均有出入。
  (三)證人程俊銘於警詢中證稱：在場十餘名男子圍毆告訴人後，就將房門關起來，渠
    在客廳無法看到後來的情形，事後才看到被告出來時手拿本票云云（見警卷第六
    頁反面至第七頁正面）；嗣於檢察官偵查中則改稱：被告帶來之人出去拿本票後
   ，房間就沒有關云云（第六○二○號偵查卷第九頁），其對於何時看到本票？何
    人拿本票？及房門有無關上？前後陳述均有不同；而證人程俊銘當時既然在客廳
    ，如告訴人在房間內，而房門關上，自無從看見告訴人簽發本票之過程，若房門
    未關上，而有看到告訴人簽發本票之情節，理應記憶深刻，要無先後供述不同之
    理；且衡諸常情，證人於警詢之初，記憶較為清楚，亦因未與利害關係人或其他
    外人接觸，尚未受到請託說項，所為之證言，未受到污染，應較為真實可採，是
    其於原審證稱隱約看到簽發本票、捺指印過程一節，是否屬實，容有疑義。
  (四)證人程俊銘於原審證稱：渠未經手該紙本票，也不知面額如何計算得來等語（見
    原審易字第五號卷第六七頁），證人程俊銘既未經手本票，亦不知本票金額如何
    計算而得，且衡以常情，被告苟有強逼告訴人簽發本票行為，因恐他人知悉避之
    已有不及，殊無可能於得逞後將本票交由證人程俊銘觀覽或告知面額之理，然證
    人程俊銘竟知悉本票面額為三萬零五百元乙情，顯違經驗法則，其於原審之證言
    ，是否真實，益有疑義。
  (五)至告訴人提出之診斷證明書乙紙，亦僅能證明告訴人有受傷之事實，尚不能據以
    推論被告有強制告訴人簽發本票之情事，其理甚明。
  (六)綜上所述，告訴人指訴之本票既無法證明確實存在，且告訴人與證人程俊銘所供
    述或證述關於被告強制告訴人簽發本票之過程，或先後不同，或彼此不相一致，
    證人程俊銘於警訊及原審之證述尤有矛盾之處，告訴人提出之診斷證明書也無從
    證明被告有該等情節，是依公訴人所舉之證據，尚未達於通常一般之人均不致有
    所懷疑，而得確信其為真實之程度，而有被告未強制告訴人簽發本票之合理懷疑
    存在，顯不足為被告有罪之積極證明。公訴人所舉證據既不足以證明被告犯罪，
    此外，本院復查無其他證據證明被告確有公訴人所指妨害自由犯行，不能證明犯
    罪，揆諸前揭說明，自應為被告無罪之諭知。
四、原審以不能證明被告犯有公訴人所指之妨害自由罪，因以諭知無罪之判決，經核
    其認事用法，均無不合。公訴人上訴意旨未提出其他積極證據以證明被告確有所
    指之妨害自由犯行，對於原判決已詳為論斷證人程俊銘之證言如何不可採，猶執
    陳詞指摘原判決未詳細調查，視而不見云云，據以指摘原判決不當，為無理由，
    應予駁回。
據上論結，應依刑事訴訟法第三百六十八條，判決如主文。
本案經檢察官張佩珍到庭執行職務。
中    華    民    國      九十三      年      八     月      三十       日
                                  臺灣高等法院臺南分院刑事第六庭
                                      審判長法官  董    武    全
                                            法官  宋    明    中
                                            法官  許    進    國
右正本證明與原本無異。
不得上訴。
                                      法院書記官  李    淑    華
中    華    民    國      九十三      年      八     月      三十一     日
